行  政  法  院  判  決                          八十八年度判字第一二二二號
    原      告  甲○○
                乙  ○
    被      告  財政部臺北市國稅局
右當事人間因綜合所得稅事件，原告不服行政院中華民國八十七年七月一日台八十七
訴字第三二九三○號再訴願決定，提起行政訴訟，本院判決如左︰
    主  文
原告之訴駁回。
    事  實
緣原告乙○八十一年度綜合所得稅結算申報，被告以其漏報其配偶即原告甲○○取自
國防部中山科學研究院（以下簡稱中科院）之薪資所得計新台幣（下同）四一四、七
二○元，乃核定補徵稅額六○、○七四元。原告等不服，乃就原告甲○○取自中科院
薪資所得四一四、七二○元部分，申請復查，未准變更，遂循序提起行政訴訟。茲摘
兩造訴辯意旨如次：
原告起訴意旨略謂︰一、按所得稅法第四條第八款「左列各種所得，免納所得稅：一
、．．．八、中華民國政府或外國政府，國際機構、教育、文化、科學研究機構、團
體或其他公私組織，為獎勵進修、研究或參加科學或職業訓練而給與之獎學金及研究
、考察補助費等，但受領之學金或補助費，如係為授與人提供勞務所取得之報酬，
不適用之。」因此，本系爭所得是否具研究補助費之性質，而合於免稅之規定自應探
究其實質，查上開免稅條款立法意旨，應係落實憲法第一百六十六條「國家應獎勵科
學之發明與創造」，對於從事科學研究工作者，予以租稅優惠，以獎勵提昇國家科技
水準，細究中科院乃國家研究機構，從事國防科技的研發，為獎勵研究發放的研究補
助費，係由國防部撥發之專案研發經費支付，經由該研發經費支付的裝備、儀具等各
項支出均屬免稅，發自該專案經費的研補費自應免稅，也完全合於免稅之立法意旨，
依法免納所得稅。但細究訴願駁回書中理由，均以該項給付係按月依職級支給，屬勞
務所得，故需課稅，但查研發工作怎能不經勞務而有成果﹖依財稅機關勞務定義的認
定邏輯，按月按職即稱勞務，難道沒按月沒按職就可稱不是勞務嗎﹖世上有勞務的研
補費和無勞務的研補費之區分嗎﹖從事研發工作而發放的研補費怎能因給付方式來決
定應否課稅﹖免稅的認定應看其本質而非給付方式，中科院係政府國防研發機構，其
工作性質同為政府機關的財政部應瞭如指掌，怎能在給付方式上大作文章﹖依財政部
對免稅條款的但書認定，不就排除所有免稅項目嗎﹖試問免稅項目中那一項可不經勞
務取得﹖天下有「不勞而獲」的美事嗎﹖稅法既配合憲法對科學研發訂有免稅優惠，
絕不同意財政部以勞務一辭來抹殺，也非其對勞務一詞的認定，因如依給付方式來認
定，可給全國公司機構一個最佳避稅條款，只要以不按月的給付，就可報稱係一項研
補費而免課稅，對國家稅收不是造成莫大損害嗎﹖駁回書理由以「按月給付」此項法
律未規定的免稅要件強入免稅的認定，有違「租稅法定」原則，再以「按職級給付」
來否定研補費本質，更違「論理法則」，更有甚者牴觸了憲法一百六十六條對科學研
發的獎勵，故訴願決定的研補費課稅認定應屬不當，應予撤銷。二、本件研補費是否
課徵所得稅，財政部早在六十八年即與中科院互有免稅共識，對中科院未開立扣繳憑
單給員工，稅捐稽徵機關十數年來並無疑義，八十一年中科院尚去函財政部台灣省北
區國稅局，檢送有關研補費資料及說明，以證明該項給付應屬免稅範圍，該局亦無疑
義，然突於八十四年財政部在稅法並未修改下，將本項研補費下達課稅令，並追繳五
年，在訴願駁回書中，財政部不實地自稱係「查得」，前面說過，財政部早在六十八
年就已知悉本項給付，並與中科院有多次函釋，怎能厚顏地稱「查得」﹖純為欲加之
稅，何患無辭；既無逃漏，怎可追溯五年﹖如依財政部在駁回書中為徵稅所述所有理
由，為何不早在六十八年即據此理由要求中科院開單徵稅呢﹖可見財政部六十八年與
八十三年的認定解釋不同，政府屬一體，政策應前後連貫，縱有重新認定，應詳述理
由，重新發佈，新函令應自發佈日起生效，行政院亦曾公開宣示：課稅解釋令不得追
溯既往，以最近中、小學教師課後輔導費應予課稅的報導，其與本案有極大雷同，但
卻能受賦稅署基於信賴及保護原則免追繳五年，怎會有如此差別待遇﹖決策漫無標準
，踐踏法治，也違反憲法第七條國民在法律上一律平等的保障，如此厚此薄彼，實難
令人心服。三、依訴願駁回理由稱本案追補五年係依據稽徵法第二十一條規定，但細
閱其第一款「依法應由納稅義務人申報繳納之稅捐，已在規定期間內申報，且無故意
以詐欺或其他不正當方法逃漏稅捐者，其核課期間為五年。」可否依據，值得商榷，
所謂「依法」應係依所得稅法第七十六條「納稅義務人辦理結算申報，檢附扣繳憑單
．．．」所為，而當年扣繳義務人並未發放扣繳憑單，納稅義務人如何申報﹖當不負
漏報之責，行政院駁回書稱「漏報」完全罔顧事實（見監察院調查剪報），本案應屬
扣繳義務人「漏扣」問題，依法應先追究責任，納稅義務人當年如有扣繳憑單，未納
入結算申報單內，才屬「漏報」，才應受追繳，財稅單位如此不當援引法令，損害人
民權益，應受糾舉。四、本案被告不實地自稱係「查得漏報」而追溯五年，縱不論其
「查得漏報」是否站得住腳，而被告在追繳程序上，明目張膽的違法：所得稅法第八
十八條『納稅義務人有．．．各類所得者，應由扣繳義務人於給付時，依規定之扣繳
率．．．扣取稅款．．．』、第九十三條『稽徵機關接到扣繳義務人之申報書表後，
應即審核所得額及扣繳稅額．．．』、第九十四條『．．．扣繳義務人於扣繳稅款時
．．．如原扣稅額與稽徵機關核定稅額不符時．．．不足之數由扣繳義務人補繳．．
．扣繳義務人得向納稅義務人追償之。』、第一百十四條第一款『扣繳義務人未依第
八十八條規定扣繳稅款者，除限期責令補繳應扣未扣或短扣之稅款．．．』。上述條
文規定了扣繳義務人和稽徵機關在本案中無可逃避的責任，稽徵機關顯然並未確實審
核扣繳義務人當年提報之申報書表中的稅額，以致造成了今日的追補，對國家稅收及
納稅義務人都蒙受莫大傷害，嚴重失職在先，現又不依追補稅序，限期責令扣繳義務
人補繳本案研補費應扣未扣的法定扣繳率稅款，反而逕向無辜納稅義務人催補稅款，
雙方有循私勾結、串通避責之嫌，應予詳細查明。五、綜合前述，財稅機關對本件系
爭研補費的課稅認定、追溯決定和追補程序都有錯失，免稅條款的但書規定有牴觸憲
法之嫌，亟待大法官解釋釐清，但財稅機關前後有不同的認定，主管財政機關應合理
說明前後不一致的原因，並發佈新函令，以不追溯既往的原則處理本案，否則自應依
歷年徵、納雙方共識，就系爭所得列入免納所得稅項目，但如仍一意孤行，甘冒課稅
解釋令不得追溯及違背信賴及保護原則，破壞政府威信，強制追繳，也應依法定程序
，限期責令扣繳義務人補繳當年應扣未扣的法定扣繳率六，再向納稅義務人核算餘
額，法條未明定限期是多久，顯然亦應有一定期限，本案在行政救濟的三階段，都未
獲答覆，是否已算過了限期﹖敦請貴院審慎考量，當然九十四條亦明定扣繳義務人得
向納稅義務人追償並無損失，但對納稅義務人權益則影響甚大，因被告逕將其計入當
年已結算完畢的申報單內，有可能打壞納稅義務人當年的合法節稅規劃及夫妻納稅申
報人的安排；而未依法先向扣繳義務人扣取六預扣稅額，將損害原告在訴訟期間滯
納金、利息等的支出，嚴重影響原告權益。只要未先向扣繳義務人追繳法定扣繳率數
額，而向納稅義務人核算的稅額未扣除該項扣繳數額概屬違法之舉，稽徵單位怎可用
後掣發又無法定預扣額的扣繳憑單來向納稅義務人追繳﹖我們認為本案如不依法定程
序處理，相信全國將有許多公司機構群起效尤，反正短扣稅款被抓到，也不需負任何
責任，只要向納稅義務人追繳即可，有如此荒謬的法律嗎﹖在訴願駁回書中看到的都
是適法性有爭議的認定理由，但對原告所提相關問題均不予答覆，尤其有關依法先向
扣繳義務人追繳的程序問題更置之不理，怎令百姓心服﹖李總統對本案的認知「到底
是誰的錯，要徹底了解，如果是政府的錯，政府就應該負責任地加以解決，錢應該由
政府支出。」，最能反映納稅人心聲，故懇請貴院依法主持正義，詳盡調查本案行政
違失，並撤銷行政救濟復查、訴願、再訴願中不當的處分，亦恭請貴院鑒核，撤銷原
告核定補稅六○、○七四元之不當處分，並准依原申報書所載內谷，計駁回處算當年
應納稅額而免為補繳之決定等語。
被告答辯意旨略謂︰一、中科院之預算雖分別依計畫編列人事費支應其員工之各項給
與，但實際上領受「科技品位加給」或「技術津貼」之非軍職人員，無論配屬之單位
或參與不同計畫，悉依該院所訂「科技人員品位支給標準表」、「技術員薪給標準表
」之等級，每月按級定額領取「科技品位加給」或「技術津貼」。該院與其聘僱人員
之約定事項亦載明所指薪給，除實物代金及眷補費外，包括全部給與，是以該院非軍
職人員所領受之「科技品位加給」或「技術津貼」，核屬其因提供勞務所取得之報酬
，另財政部台灣省北區國稅局於八十二年間曾派員前往該院現場瞭解結果，該院支付
非軍職人員之「科技品位加給」及「技術津貼」係採按月給付方式，並非按研究計畫
個案給付，復經中科院八十一年十一月三日八十一訓誠字第一六八七三號函致該局說
明該院各類薪資扣繳所得狀況：「本院於年度開始即訂有各項研究計畫，並按照研究
計畫逐月實施。各項研究計畫除一般經費外，為勵科技人員竭盡心智參與研發工作
，另編列研發人員研究補助費及技術津貼。為便利作業，研發人員研究補助費係按月
發放方式，再經由成本歸戶手續，回歸計畫預算內（研究補助費採個案給付，必將增
加人力及作業之負擔，不符經濟效益）」等語，足見中科院給付非軍職員工之「品位
加給」及「技術津貼」之所得，屬經常性補助費給與，且依職級按月定額支給，為提
供勞務所取得之報酬，依行為時所得稅法第四條第八款但書及第十四條第一項第三類
之規定，核非免稅之研究補助費所得，乃屬應課稅之薪資所得。又本件被告發單補徵
稅款，並未逾稅捐稽徵法第二十一條所定核課期間，原告所稱基於信賴利益不宜追溯
補徵等節，殊無足採。二、納稅義務人如有所得稅法第十四條第一項各類之所得，即
應依同法第七十一條規定申報納稅，而所得稅法第九十五條之規定，僅係為加強課稅
資料之正確性，授予稽徵機關調查及督促扣繳義務人對於扣繳報告之確實，是尚不因
稽徵機關未為調查或督促扣繳義務人，即認納稅義務人就其取得之所得不負申報納稅
之義務，原核定尚無不合，請判決駁回原告之訴等語。
    理  由
按中華民國政府或外國政府，國際機構、教育、文化、科學研究機構、團體，或其他
公私組織，為勵進修、研究或參加科學或職業訓練而給與之學金及研究、考察補
助費等所得，免納所得稅。但受領之學金或補助費，如係為授與人提供勞務所取得
之報酬，不適用之，為行為時所得稅法第四條第八款所規定。又凡公、教、軍、警、
公私事業職工薪資及提供勞務者之所得，為薪資所得，該項所得之計算，以在職務上
或工作上取得之各種薪資收入為所得額；前項薪資包括薪金、俸給、工資、津貼、歲
費、金、紅利、各種補助費及按月或按年分期給付之退休金或養老金。但為雇主之
目的，執行職務而支領之差旅費、日支費及加班費不超過規定標準者，及依同法第四
條規定免稅之項目，不在此限，復為同法第十四條第一項第三類所明定。查，原告八
十一年度綜合所得稅結算申報，經被告查得原告甲○○其取自中科院之薪資所得四一
四、七二○元未合併申報，遂依查得資料核定其綜合所得總額二、○八九、一○一元
，補徵稅額六○、○七四元。原告不服，就其取自中科院之薪資所得四一四、七二○
元部分，循序提起行政訴訟，主張：中科院所研發者乃及國家安全、全民福祉之國
防科技，非一般民生科技所可比擬，而一般科技之研發尚且予以租稅優惠，舉輕以明
重，本案之研發自應給予更高之優渥獎勵，故而本案原告所領取之「品位加給」（或
「技術津貼」）所得為研究補助費應合於免稅優惠之立法目的，依法免納所得稅。又
該項所得之本質，既經中科院認定為免稅所得，自足堪信實。況依所得稅法第八十八
條、第九十三條、第九十四條及第一百一十四條第一款之規定，稽徵機關未盡扣繳義
務，則本件所得自應免稅。其給付之方式，在會計上乃依員工參與程度不同，分別計
算獎勵津貼之金額採按月給付，此乃權衡變通之辦法，惟中科院係專案個別申請研究
補助費，且按研究計畫個案分別給付，應無疑義，由上述得之，本件「品位加給」（
或「技術津貼」）所得，依財政部六十八年十一月三十日台財稅第三八五○一號函釋
，應屬免稅範圍。本件原告於申報所得稅時，即依當年度扣繳憑單誠實申報，而今距
前申報日期五年後，中科院復掣發扣繳憑單，其掣發原因為何﹖所據法令為何﹖在在
不詳，而被告卻依此為補稅理由，似嫌牽強。政府機關對人民之信賴利益應予保護，
本案認定課稅之標準未明確前，及中小學教師課後輔導等所得未補課稅前，基於平等
原則，自不宜追溯補徵系爭薪資所得之稅款，否則有違「法律不溯既往」原則。且稅
捐稽徵人員依所得稅法第九十五條規定，逐年至中科院查閱會計資料，而對該研究補
助費未予扣繳並未置喙，足證稅捐稽徵人員亦同意中科院將研究補助費性質認定為免
稅範圍。從而，本件被告依所得稅法第四條第八款但書之規定，課徵系爭稅款，有違
憲法第一百六十六條之規定，應為無效云云。經查，憲法第一百六十六條係規定國家
應獎勵科學之發明與創造，與憲法第十九條規定人民有依法律納稅之義務，兩者併行
不悖。前者，要求政府提供資金，從事科學發明與創造之獎勵；但並不因此免除該類
人員依法納稅之義務。因此，除非法律明定得免納稅義務者外，稅捐單位對之課徵各
類稅款，於法並無不合。從而，中科院不論依何法源設立，其所屬人員是否具有同
軍人之身分，除非法律明定免徵綜合所得稅外，自不得解免其納稅之義務。又行政法
上所謂信賴保護原則，係指人民因相信既存之法秩序，而安排其生活或處置其財產，
則不能因嗣後法規之制定或修正，而使其遭受不能預見之損害，用以保護人民之既得
權益。本原則之適用，係在禁止新制定或修正法規有溯及既往之效力。而所謂平等原
則，係指相同之事件應為相同之處理，不同之事件則應為不同之處理，除有合理正當
之事由外，否則不得為差別待遇，合先明。本件中科院之預算雖分別依計畫編列人
事費支應其員工之各項給與，但實際上領受「品位加給」或「技術津貼」之非軍職人
員，無論配屬之單位參與不同計畫，均依該院所訂「科技人員品位加給支給標準表」
、「技術員薪給標準表」之等級，每月按級定額領取科技品位加給或技術津貼。且該
院與其聘僱人員之約定事項亦載明所指薪給，除實物代金及眷補費外，包括全部給與
，其非軍職人員所領受之科技品位加給或技術津貼，核屬因提供勞務所取得之報酬，
應無行為時所得稅法第四條第八款免納所得稅規定之適用。況財政部臺灣省北區國稅
局於八十二年間派員前往該中科院瞭解結果，其支付非軍職人員之科技品位加給及技
術津貼確係按月給付方式，復經中科院八十一年十一月三日（八一）訓誠字第一六八
七三號函致財政部台灣省北區國稅局，說明該院各類薪資扣繳所得稅狀況：「以該院
於年度開始即訂有各項研究計畫，並按照研究計畫逐月實施。各項研究計畫除一般經
費外，為獎勵科技人員竭盡心智參與研發工作，另編列研發人員研究補助費及技術津
貼。為便利作業，研發人員研究補助費係採按月發放方式，再經由成本歸戶手續，回
歸計畫預算內（研究補助費採個案給付，必將增加人力及作業之負擔，不符經濟效益
）」等語。足見中科院給付非軍職員工之品位加給及技術津貼之所得，屬經常性研究
補助費給與，且依職級按月定額支給，為提供勞務所取得之報酬，依首揭規定，核非
免稅之薪資所得，被告依法發單補徵稅款，並未逾稅捐稽徵法第二十一條所定核課期
間，於法並無不合，且尚不違背法律不溯既往原則。而首揭所得稅法之規定一直未變
更，僅補充解釋該稅法之行政院及財政部之函釋變更，未及於法規之制定或修正，則
上開函釋之變更應追溯至首開稅法頒布時生效適用，且無行政法信賴保護原則之適用
。而中小學教師課後輔導等所得，與本件系爭所得，性質上並非相同之事件，本件被
告對原告課稅之處分，亦無違平等原則。另納稅義務人如有所得稅法第十四條第一項
各類之所得，即應依同法第七十一條規定申報納稅，而所得稅法第九十五條之規定，
僅係為加強課稅資料之正確性，授予稽徵機關調查及督促扣繳義務人對於扣繳報告之
確實，是尚不因稽徵機關未為調查或按期扣繳稅款及督促扣繳義務人，即認納稅義務
人就其取得之所得不負申報納稅之義務。從而，被告依據首揭法律規定，課徵原告本
件系爭所得稅，於法並無不合。原告主張，核無足採。又原告是否具有視同軍人，及
其擔任工作之性質，均不影響本件系爭所得應繳納所得稅之事實，自無詢問證人胡
華之必要；且事實已臻明確，本院亦無行言詞辯論及命中科院參加訴訟之必要，併此
明。原處分洵無違誤，一再訴願決定，遞予維持，俱無不合。原告起訴意旨，難謂
為有理由，應予駁回。
據上論結，本件原告之訴為無理由，爰依行政訴訟法第二十六條後段，判決如主文。
中    華    民    國     八十八      年      四      月      十六       日
                    行 政 法 院 第 五 庭
                                審 判 長 評  事      廖  政  雄
                                         評  事      趙  永  康
                                         評  事      沈  水  元
                                         評  事      林  清  祥
                                         評  事      劉  鑫  楨
右  正  本  證  明  與  原  本  無  異
                                         法院書記官  張  惠  美
中    華    民    國     八十八      年      四      月      十七       日
